臺灣高等法院臺南分院民事判決　九十三年度家上字第六十七號　Ｊ
　　　上　訴　人　乙　○　○
　　　被　上訴人　甲　○　○
右當事人間請求離婚事件，上訴人對於中華民國九十三年一月五日臺灣臺南地方法院
第一審判決（九十一年度婚字第八三四號），提起上訴，本院於九十三年十月十九日
言詞辯論終結，判決如下：
    主      文
上訴駁回。
第二審訴訟費用由上訴人負擔。
    事      實
甲、上訴人方面：上訴人未於言詞辯論期日到場，惟據其提出書狀之記載略稱：
一、聲明：求為判決：（一）原判決廢棄。（二）駁回被上訴人在第一審之訴。（三
    ）訴訟費用由被上訴人負擔。
二、陳述：除與原判決記載事實相同者予以引用外，並補稱：
（一）上訴人係大陸地區人民，由於兩岸人民不能自由往來，上訴人前往臺灣，必須
      要有被上訴人之邀請信，並辦理探親手續始可，且辦理手續亦非易事，則被上
      訴人向臺灣法院起訴後，既不邀上訴人赴臺，也不為上訴人辦理赴臺手續，上
      訴人豈能在言詞辯論期日到場。退步言之，上訴人雖未到場，但書面辯詞已送
      達法院，法院豈能偏信被上訴人之言詞，而不理會上訴人之辯解，原判決顯然
      袒護被上訴人，致認定事實與客觀實情不符。
（二）原判決稱夫妻一方為臺灣地區人民，一方為大陸人民者，判決離婚的事由，依
      臺灣地區的法律。上訴人並不反對法院在對上訴人與被上訴人的離婚事由，依
      臺灣地區之法律，但不管係何國家或何地區之法律，都必須遵守以事實為根據
      ，以法律為準繩之原則。原判決認定上訴人之行為，顯係惡意遺棄被上訴人在
　　　繼續狀態中，故依民法第一千零五十二條第一項第五款規定，判決上訴人與被
　　　上訴人離婚，上訴人深感不服。上訴人與被上訴人於民國（下同）八十七年十
　　　一月十七日，在湖南省邵陽市結婚，婚後上訴人到臺灣與被上訴人同居，八十
　　　九年十月上訴人因生父病危，經被上訴人同意回大陸探視父親及照顧女兒，八
　　　十九年舊曆十月二十二日上訴人生父去世，被上訴人到大陸地區河南省探親，
　　　得知上訴人父親病逝消息，非但不盡孝道，未為岳父送葬，亦不安慰上訴人，
　　　個人單獨返臺。嗣於九十年三月及九月，被上訴人兩次回大陸地區河南省探親
　　　，上訴人主動邀被上訴人至上訴人家共同居住，被上訴人態度冷漠，不同意與
　　　上訴人同居，更於九十年九月，在河南省西平縣與一理髮店女子同居。益見被
　　　上訴人喜新厭舊，見異思遷，惡意愚弄上訴人，乃原判決竟反認上訴人惡意遺
　　　棄被上訴人，顛倒黑白莫此為甚。
（三）原判決雖以該院業於九十一年一月八日，以九十年度婚字第四四五號判決上訴
      人應與被上訴人履行同居在案，惟上訴人於判決確定後仍拒不履行同居義務，
      又無不能同居之正當理由，顯係惡意遺棄被上訴人為由，判准兩造離婚。惟上
      訴人於九十二年八月間，收受該九十年度婚字第四四五號履行同居判決後，旋
      向法院提出抗辯言詞，並表示只要被上訴人為上訴人辦理赴臺手續，即願與被
      上訴人履行同居；然被上訴人不為上訴人辦理入臺手續，亦不給付上訴人入臺
　　　所需費用，上訴人之積蓄已完全花在與被上訴人之結婚上，原以為嫁莊稼漢穿
　　　衣吃飯，豈知被上訴人將上訴人之錢財花光後，竟置上訴人日後之生活於不顧
　　　，甚至惡意遺棄上訴人。如此豈得指係上訴人於判決確定後，仍拒不履行同居
　　　義務？上訴人之無法赴臺，非屬不能同居之正當理由？
（四）原判決雖又以上訴人之抗辯言詞，無任何證據證明，復為被上訴人否認為由，
　　　而全部否認被上訴人抗辯內容之真實性，亦嚴重違背法律之精神。蓋被上訴人
　　　憑借天時地利人和之條件，矢口否認自己所作所為，甚至找證人陳永登為虛假
　　　之證詞，實令上訴人無法接受，因證人陳永登何許人也，上訴人並不知情，且
　　　證人陳永登何時與被上訴人一起打電話給上訴人，上訴人亦茫然不知，又證人
　　　陳永登稱上訴人就是不肯回臺灣之依據為何？上訴人花盡所有積蓄與被上訴人
　　　結婚後，又不能回臺灣，顯與邏輯常理不符。
（五）綜上所述，本件顯係被上訴人惡意遺棄上訴人，故請鈞院依法廢棄原判決，及
      依民法第一千零五十六條、第一千零五十七條、第一千零五十八條之規定，令
　　　被上訴人賠償上訴人精神損害金新臺幣（下同）二十萬元，及賠償上訴人結婚
　　　費用三萬元。且被上訴人如拒賠償二十三萬元，則令被上訴速為上訴人辦理入
　　　臺證件與路費，上訴人願立刻來臺與被上訴人履行同居義務。
乙、被上訴人方面：
一、聲明：求為判決：（一）上訴駁回。（二）第二審訴訟費用由上訴人負擔。
二、陳述：除與原判決記載事實相同者予以引用外，並補稱不願給付上訴人所要求之
    精神損害金二十萬元、及結婚費用三萬元。
三、證據：引用原審之立證方法。
丙、原審依職權調閱該院九十年度婚字第四四五號履行同居事件案卷。
    理      由
一、按上訴人經合法通知，未於言詞辯論期日到場，核無民事訴訟法第三百八十六條
    各款所列情形，爰依被上訴人之聲請，由其一造辯論而為判決。次按夫妻之一方
    為臺灣地區人民，一方為大陸地區人民者，判決離婚之事由，依臺灣地區之法律
    ，臺灣地區與大陸地區人民關係條例第五十二條第二項定有明文；本件被上訴人
    為臺灣地區人民，上訴人為大陸地區人民，既有戶籍謄本及結婚公證書影存卷足
    稽，則本件離婚之事由，自應適用臺灣地區之法律。又按夫妻之一方，以惡意遺
    棄他方在繼續狀態中者，為判決離婚之原因，亦為民法第一千零五十二條第一項
    第五款所明定，均合先敘明。
二、被上訴人起訴主張：兩造於八十七年十一月十七日，在大陸地區湖南省邵陽市結
    婚，婚後上訴人來臺與被上訴人在臺南縣永康市○○○街九十三巷二十弄九號同
    居，目前兩造婚姻關係仍存續中，詎上訴人自八十九年四月四日，返回大陸探視
    其生病之父親及照顧其女兒後，即未曾再返臺與被上訴人履行同居迄今，被上訴
    人因而訴請上訴人履行同居之義務，經原審於九十一年一月八日，以九十年度婚
    字第四四五號判決上訴人應與被上訴人履行同居確定在案，惟上訴人仍拒不履行
    同居之義務，復無不能履行同居之正當理由，顯係惡意遺棄被上訴人，且現仍在
    繼續狀態中，核與民法第一千零五十二條第一項第五款所定惡意遺棄之離婚要件
    相當，爰提起本件訴訟，求為判准兩造離婚等語。
三、上訴人則以：按所謂惡意遺棄，應指一方明知對方生活不能自理，衣食無著，孤
    立無援而不懷好意而言。上訴人與被上訴人於八十七年十一月十七日，在大陸地
    區湖南省邵陽市結婚後，上訴人到臺灣與被上訴人同居，迄八十九年十月上訴人
    因生父病危，經被上訴人同意回大陸探視父親及照顧女兒，八十九年舊曆十月二
    十二日上訴人生父去世，被上訴人到大陸地區河南省探親，得知上訴人父親病逝
    消息，非但不盡孝道，未為岳父送葬，亦不安慰上訴人，個人單獨返臺。嗣於九
    十年三月及九月，被上訴人兩次回大陸地區河南省探親，上訴人主動邀被上訴人
    至上訴人家共同居住，被上訴人態度冷漠，不同意與上訴人同居，更於九十年九
    月，在河南省西平縣與一理髮店女子同居，益見被上訴人喜新厭舊，見異思遷，
    惡意愚弄上訴人，並藉此達成拋棄上訴人之目的。且上訴人於九十二年八月間，
    收受原審九十年度婚字第四四五號履行同居判決後，旋表示只要被上訴人為上訴
    人辦理赴臺手續，即願與被上訴人履行同居，詎被上訴人不為上訴人辦理入臺手
    續，亦不給付上訴人入臺所需費用，致與被上訴人同居之義務無法履行，並非上
    訴人惡意遺棄上訴人，爰請求駁回被上訴人離婚之訴，又如被上訴人堅持要離婚
    ，亦請令被上訴人賠償上訴人二十三萬元等語，資為抗辯。
四、經查被上訴人主張兩造於八十七年十一月十七日，在大陸地區湖南省邵陽市結婚
    ，婚後上訴人曾來臺與被上訴人在臺南縣永康市○○○街九三巷二十弄九號同居
    ，目前兩造婚姻關係仍存續中，嗣上訴人自八十九年四月四日，返回大陸探視其
    生病之父親及照顧其女兒後，迄未曾再返臺與被上訴人同居，被上訴人因而訴請
    上訴人履行同居之義務，經原審於九十一年一月八日，以九十年度婚字第四四五
    號，判決上訴人應與被上訴人履行同居之義務確定在案，詎上訴人仍未來臺與被
    上訴人履行同居之義務等事實，不惟已為上訴人所不爭執，並據被上訴人提出戶
    籍謄本一份、公證結婚書影本一份、原審九十年度婚字第四四五號判決影本一份
    ，存於原審卷足稽，復核與原審卷附內政部入出境管理局所函覆入出境資料，載
    明上訴人自八十九年四月四日出境迄未入境臺灣之情事相符，更據原審依職權調
    閱該院九十年度婚字第四四五號履行同居事件卷宗查核無訛，自堪信實。惟被上
    人另主張上訴人未再來臺與被上訴人同居，係拒與被上訴人同居，且無不能同居
    之正當理由，顯係惡意遺棄被上訴人，現仍在繼續狀態中乙情，既為上訴人所堅
    詞否認，並以前揭情詞置辯，致兩造互有爭議。是本件所應審究者，厥為上訴人
    之抗辯是否有據，即上訴人離臺回大陸地區後，未再來臺與被上訴人同居，能否
    認係有正當理由，而與惡意遺棄之要件是否相當而已。卷查上訴人辯稱其之所以
    未再來臺與被上訴人同居，係因上訴人多次至大陸探親，對上訴人及家人置若罔
    聞，故不與上訴人共同生活，更與其他女子交往，且故不為上訴人辦理來臺手續
    ，及支付上訴人來臺之費用所致，並非上訴人不願來臺與被上訴人履行同居之義
    務云云。微論已為被上訴人所堅詞否認，上訴人亦迄未立證以實其說，已難輕認
    係屬實情；且被上訴人主張確曾於八十九年間，即為上訴人辦妥入境相關文件並
    寄予上訴人乙節，亦據上訴人於九十年十月十五日，就原審九十年度婚字第四四
    五號履行同居事件中所是認，而有上訴人提出之答辯狀附於該案卷宗為憑，至於
    來臺費用，並非當然應由被上訴人負擔，縱被上訴人未付來臺費用，上訴人亦非
    不得自籌成行；再參諸證人陳永登在原審證稱：「他們八十七、八年結婚，我與
    上訴人吃過飯，後來在八十八、九年間上訴人回大陸，之後就沒有再看過上訴人
    了，我也曾與被上訴人一起打電話給上訴人，但上訴人就是不肯回臺灣。」等語
    ，益見上訴人所辯前詞難予採信。則徵諸上訴人自八十九年四月四日離境回大陸
    後，迄今已歷時四年有餘，均未與被上訴人同居，且經法院判決應與被上訴人同
    居確定後，猶對被上訴人不聞不問，不依確定判決履行同居之義務，又無不能同
    居之正當理由，致兩造形同陌路，上訴人不僅有違背同居義務之客觀事實，亦有
    拒絕同居之主觀情事，上訴人顯係惡意遺棄被上訴人在繼續狀態中，灼然明甚。
    上訴人徒以所謂惡意遺棄，係指一方明知對方生活不能自理，衣食無著，孤立無
    援而不懷好意者而言之片面見解，遽認其所為尚與惡意遺棄之離婚要件有間，並
    進而反認係被上訴人惡意遺棄上訴人云云，自非的論，而無足取。
五、綜上所述，足證上訴人惡意遺棄被上訴人在繼續狀態中，從而被上訴人依民法第
    一千零五十二條第一項第五款之規定，訴請與上訴人離婚，洵屬正當，應予准許
    。原審為此判決准許兩造離婚，經核認事用法並無不合。上訴人上訴意旨，仍執
　　前詞指摘原判決不當，求予廢棄改判，為無理由，應予駁回。至上訴人另稱若被
　　上訴人堅持要與上訴人離婚，被上訴人應賠償上訴人辦理結婚費用三萬元，及精
　　神損害費二十萬元乙節，因被上訴人僅係於答辯狀末所為陳述，並未依民事訴訟
　　法規定起訴或提起反訴，本院即無從裁判，附此敘明。
六、據上論結，本件上訴為無理由，應依民事訴訟法第四百六十三條、第三百八十五
    條第一項前段、第四百四十九條第一項、第七十八條，判決如主文。
中　　　華　　　民　　　國　　九十三　　年　　　十　　　月　　二十九　　日
　　　　　　　　　　　　　　　　　　臺灣高等法院臺南分院民事第一庭
~B1審判長法官　林　　永　　茂
~B2　　　法官　蘇　　重　　信
~B3　　　法官　徐　　宏　　志
右為正本係照原本作成。
如對本判決上訴，須於判決送達後二十日內向本院提出上訴狀，未表明上訴理由者，
應於上訴後二十日內向本院提出理由書。
中　　　華　　　民　　　國　　九十三　　年　　　十　　　月　　二十九　　日
~B法院書記官　謝　　素　　嬿
